臺灣高等法院高雄分院民事判決
111年度上易字第8號
上  訴  人  范崇濂  

            范富美  
            范劉貴元
被 上訴 人  陳奕涵  
訴訟代理人  陳俊男  
上列當事人間請求分割共有物事件，上訴人對於中華民國110年1
1月18日臺灣高雄地方法院110年度訴字第185號第一審判決提起
上訴，本院於111年2月23日言詞辯論終結，判決如下：
    主  文
原判決廢棄。
兩造共有坐落高雄市○○區○○段○○段000 地號土地及高雄市○鎮區○
○段○○段000 ○號建物，分歸上訴人范崇濂、范富美、范劉貴元按
應有部分各三分之ㄧ共有。
上訴人范崇濂、范富美、范劉貴元各應補償被上訴人新臺幣柒拾
捌萬參仟柒佰參拾玖元。
第一、二審訴訟費用由兩造各負擔四分之一。 
    事實及理由
一、上訴人范崇濂未於言詞辯論期日到場，核無民事訴訟法第38
    6條所列各款情形，爰依被上訴人之聲請，由其一造辯論而
    為判決。
二、被上訴人主張：坐落高雄市○○區○○段○○段000 地號土地及其
    上同段一小段000 建號建物即門牌號碼高雄市○○區○○街00號
    房地（下合稱系爭房地）為兩造共有，應有部分各為4分之1
     。兩造間就系爭房地並無不為分割之約定，亦無因物之使
    用目的不能分割之情形，惟無法達成分割協議。爰依民法第
    824 條第2項之規定，求為判決系爭土地應予變價分割，賣
    得價金由兩造各按應有部分比例分配。
三、上訴人范富美、范劉貴元（未到庭之范崇濂依其於原審陳述
    ）則以：不同意變價分割，希望原物分割，將系爭房地分由
    上訴人保持共有，上訴人同意按鑑定價格補償被上訴人235
    萬1217元等語，資為抗辯。
四、原審判決兩造共有之系爭房地，應予變價分割，賣得價金
    由兩造各按應有部分比例分配，上訴人不服，提起上訴請求
    ：㈠原判決廢棄。㈡兩造共有系爭房地分由上訴人共有，並由
    上訴人補償被上訴人235萬1217元。被上訴人則聲明請求駁
    回上訴。
五、兩造不爭執事項：
  ㈠系爭房地原為上訴人與訴外人范崇理因繼承而共有，應有   
   部分各4分之1，嗣由被上訴人以150萬元向范崇理購買系爭  
    房地應有部分4分之 1，並於109年8月14日辦理移轉登記。
  ㈡兩造共有系爭房地，並無不分割之約定，亦無因物之使用   
   目的不能分割之情形。
六、本院判斷：
  ㈠按「各共有人，除法令另有規定外，得隨時請求分割共有 物
    。但因物之使用目的不能分割或契約訂有不分割之期限者，
    不在此限」，民法第823條第1項定有明文。兩造共有系爭房
    地，並無因使用目的不能分割或契約訂有不分割期限之約定
    ，因分割方法未能協議決定，被上訴人請裁判分割，於法有
    據。至范劉貴元另稱被上訴人向范崇理購買系爭房地應有部
    分時，上訴人未收到優先承購通知，希望范崇理出面解決等
    語，惟共有人之優先承購權係屬債權性質，縱使范崇理未通
    知上訴人優先承購，並不影響范崇理與被上訴人間買賣之效
    力，被上訴人既已取得系爭房地應有部分，自得訴請分割系
    爭房地。
　㈡按「分割之方法不能協議決定，或於協議決定後因消滅時效
    完成經共有人拒絕履行者，法院得因任何共有人之請求，命
    為下列之分配：一、以原物分配於各共有人。但各共有人均
    受原物之分配顯有困難者，得將原物分配於部分共有人。二
    、原物分配顯有困難時，得變賣共有物，以價金分配於各共
    有人；或以原物之一部分分配於各共有人，他部分變賣，以
    價金分配於各共有人。」、「以原物為分配時，如共有人中
    有未受分配，或不能按其應有部分受分配者，得以金錢補償
    之。」，民法第824 條第2 項、第3 項分別定有明文。是法
    院裁判分割共有物之方法有三：㈠以原物分配於各共有人。㈡
    變賣共有物以價金分配於各共有人。㈢以原物為分配時，如
    共有人中，有不能按其應有部分受分配者，得以價金補償之
    。故法院為裁判分割時，需衡酌共有物之性質、價格、經濟
    效用及公共利益、全體或多數共有人利益等因素，並兼顧公
    平之原則。若原則上認原物分配對全體或多數共有人有利，
    須先就原物分配，必於原物分配有困難者始予變賣，以價金
    分配於各共有人，且就原物分配時，如共有人中有不能按其
    應有部分受分配者，亦得以金錢補償之，並非定出於變賣之
    一途。
　㈢查，系爭土地為系爭建物之基地，系爭建物為地上二層（○○
    段○○段000 建號）獨立建物，並非區分所有建物，三樓有增
    建，僅一樓有對外出入口，一樓原由上訴人出租予第三人經
    營早餐店，現已結束出租等情，有土地及建物登記謄本、原
    審勘驗筆錄暨現場照片可稽（原審雄司調卷第35至57頁、原
    審卷第69至71、75至81頁），是系爭建物如以原物分配予各
    共有人，各共有人均受原物之分配，有實際上之困難，此亦
    為兩造所不爭執；且系爭土地需配合建物之使用情形，始能
    發揮其土地之利用效益。本院審酌系爭房地原為上訴人與范
    崇理因繼承而共有，被上訴人係以150萬元向范崇理購買系
    爭房地應有部分（本院卷第70至71、75至82頁），並於109
    年8月14日辦理移轉登記，隨即於同年9 月7 日提起本件訴
    訟，請求變價分割系爭房地，且陳明若上訴人願意補償伊30
    0萬元，伊同意系爭房地分由上訴人共有等語（本院卷第50
    頁），可見被上訴人購買系爭房地應有部分旋即請求裁判變
    價分割，乃為賺取差價，並無分割取得系爭房地全部之意，
    為兼顧兩造權益、多數共有人利益，系爭房地應採原物分割
    ，全部分歸上訴人按應有部分各3分之1共有，並由上訴人以
    金錢補償被上訴人之方法，始能發揮系爭房地之經濟價值、
    效用，並符合公平及使用現狀。被上訴人雖主張系爭房地因
    原物分割窒礙難行，應予變賣云云，惟依前開說明，共有物
    分割仍以原物分配為原則，必於原物分配有困難者，始予變
    賣，以價金分配於各共有人，系爭房地為原物分配，全部由
    上訴人取得共有，既無困難，即無須將系爭房地為變價分割
    。故被上訴人主張將系爭房地予以變價分割，非屬適當之分
    割方法。
　㈣又以原物為分配時，如共有人中有未受分配，或不能按其應
    有部分受分配者，得以金錢補償之，民法第824 條第3 項定
    有明文。查，系爭房地既分歸上訴人按應有部分各3分之1共
    有，揆諸上開說明，自有以金錢補償上訴人之必要。而系爭
    房地價值經原審囑託眾城不動產估價師事務所為鑑定，該事
    務所估價師依影響價值之土地個別因素、建物個別因素、區
    域因素分析，採比較法及成本法評估合法登記建物與勘估土
    地房地整體價格，再依加權平均方式，勘估系爭房地總時值
    940萬4870元，計算上訴人各應給付被上訴人78萬3739元，
    有該事務所110 眾城估字第CC-00000000號鑑價報告書可參
    。經核該鑑價報告書，係具有土地及建物鑑價專業知識之估
    價師，依其特別知識勘估系爭房地所為之鑑定，自堪採信。
    被上訴人雖稱上開鑑價金額過低，系爭房地實價登錄應有12
    00萬元之行情云云，惟未舉證以實其說，自不足取。
七、綜上所述，系爭房地以分歸上訴人按應有部分各3分之1共有
    ，始為適當，並由上訴人各應補償被上訴人78萬3739元，作
    為被上訴人未受分配之補償。原審所為變價分割，並非適當
    ，上訴意旨指摘原判決不當，求予廢棄改判，為有理由，應
    由本院予以廢棄改判如主文第二、三項所示。兩造其餘攻防
    及所提資料，均不影響本判決結果，爰不逐一論列，併此敘
    明。
八、據上論結，本件上訴為有理由，判決如主文。 
中　　華　　民　　國　　111 　年　　3 　　月　　15　　日
                            民事第四庭
                                審判長法  官  甯  馨
                                      法  官  何悅芳
                                      法  官  徐文祥
以上正本證明與原本無異。
本件不得上訴。　　　　　　　　　　　　　　　　　　　
中　　華　　民　　國　　111 　年　　3 　　月　　15　　日
                                      書記官  蔡妮庭